臺灣高等法院臺中分院刑事判決　　　　100年度上訴字第106號
上　訴　人　賴昆賜
即　被　告　　　　　
指定辯護人　本院公設辯護人賴泰鈞
上列上訴人即被告因殺人未遂等案件，不服臺灣臺中地方法院99
年度訴字第2159號中華民國99年12月2日第一審判決（起訴案號
：臺灣臺中地方法院檢察署99年度偵字第13204號），提起上訴
，本院判決如下：
    主    文
上訴駁回。
    犯罪事實
一、賴昆賜於民國99年6月2日凌晨在某網咖觀覽色情影片後，因
    性慾高漲欲買春，遂於同日凌晨1時20分許至臺中市市○路
    269號前，與在該處拉客之高○○（真實年籍姓名詳卷）談
    妥性交易之時間、價格為20分鐘新臺幣（下同）1千元後，
    隨同高○○至其位於臺中市○○路之租屋處為性交易，迨至
    同日凌晨2時許，賴昆賜在與高○○為性交行為之過程中，
    為使性交行為之時間能延長，竟基於強制之犯意，將其身上
    攜帶原欲供己助眠用之安眠藥，強行塞入高○○之口中，以
    此強暴方式，使高○○行服用安眠藥之無義務之事。斯時，
    高○○反抗並大聲尖叫，賴昆賜為恐東窗事發，雖已預知以
    枕頭悶住人頭部及以電線勒住人頸部，極可能使人窒息而生
    死亡之結果，竟仍萌生殺人之不確定故意，先以床上枕頭悶
    住高○○之頭部，經高○○反抗後滾下床，並面朝地上趴著
    ，賴昆賜隨即拿取身旁高○○所有之行動電話充電器之電線
    ，以該電線將高○○頸部連同位於胸前之右手一併纏繞綑綁
    ，同時對高○○告以：「不要叫，否則把妳勒死」等語，並
    將該電線勒緊，高○○因而苦苦哀求，惟賴昆賜仍未鬆手，
    致高○○受有臉、頭皮及頸之挫傷、胸壁挫傷、軀幹磨損或
    擦傷、2根肋骨閉鎖性骨折等傷害（傷害部分，因賴昆賜與
    高○○調解成立，業經高○○於偵查中撤回告訴），賴昆賜
    隨後見高○○身體逐漸癱軟及不再出聲後，即主動自行放鬆
    其勒緊之電線，而未致生高○○死亡之結果。嗣因高○○伺
    機大喊救命，經房東戴水源察覺，破門而入，始救出高○○
    ，並報警當場逮獲賴昆賜，且扣得上開行動電話充電器電線
    1條。
二、案經高○○訴由臺中市警察局第一分局報告臺灣臺中地方法
    院檢察署檢察官偵查後起訴。
    理    由
壹、證據能力之說明：
一、供述證據部分：
    刑事訴訟法第159條之5規定：「被告以外之人於審判外之陳
    述，雖不符前4條之規定，而經當事人於審判程序同意作為
    證據，法院審酌該言詞陳述或書面陳述作成時之情況，認為
    適當者，亦得為證據。當事人、代理人或辯護人於法院調查
    證據時，知有第159條第1項不得為證據之情形，而未於言詞
    辯論終結前聲明異議者，視為有前項之同意。」立法意旨在
    於傳聞證據未經當事人之反對詰問予以核實，原則上先予排
    除。惟若當事人已放棄反對詰問權，於審判程序中表明同意
    該等傳聞證據可作為證據，或於言詞辯論終結前未聲明異議
    ，基於尊重當事人對傳聞證據之處分權，及證據資料愈豐富
    ，愈有助於真實發見之理念，且強化言詞辯論主義，使訴訟
    程序得以順暢進行，上開傳聞證據亦均具有證據能力。查本
    案以下所引用上訴人即被告賴昆賜（下稱被告）以外之人於
    審判外所為陳述之供述證據，經本院於準備程序時詢問檢察
    官、被告、辯護人關於證據能力之意見，檢察官、被告、辯
    護人對該等證據之證據能力均不爭執，且迄本院言詞辯論終
    結前，檢察官、被告、辯護人就該等證據之證據能力皆未聲
    明異議，本院審酌該等證據作成時之情況，並無違法取證或
    其他瑕疵，認為均適於作為本案認定事實之依據，依刑事訴
    訟法第159條之5規定，該等供述證據皆有證據能力。
二、非供述證據部分：
    刑事訴訟法第159條至第159條之5有關傳聞法則之規定，乃
    對於被告以外之人於審判外之言詞或書面陳述之供述證據所
    為規範，至非供述證據之物證，或以科學、機械之方式，對
    於當時狀況所為忠實且正確之記錄，性質上並非供述證據，
    均應無傳聞法則規定之適用，如該非供述證據非出於違法取
    得，並已依法踐行調查程序，即不能謂其無證據能力。本案
    以下所引用之非供述證據，並無證據證明有出於違法取得之
    情形，復經原審及本院依法踐行調查程序，自均有證據能力
    。
貳、認定犯罪事實所憑之證據及理由：
一、訊據被告固坦承有於前揭時、地與告訴人高○○為性交易，
    並於性交行為過程中，有將安眠藥強行塞入告訴人口中之強
    制罪犯行，暨以枕頭悶住告訴人、以電線勒住告訴人頸部及
    右手之行為，惟矢口否認有何殺人之犯意，辯稱：伊沒有要
    讓高○○死掉的意思，伊原本就沒有勒很緊，而且高○○身
    體軟掉的時候，伊就有鬆手云云。公設辯護人則就殺人未遂
    部分為被告辯稱：被告以電線將高○○頸部及位於胸前之右
    手一併纏繞之目的，係為使高○○不再喊叫，以避免自己之
    暴行遭人發現，並非在使高○○死亡，且由於高○○之右手
    位處於胸前，已可擋住其頸部之氣管而仍能呼吸，否則被告
    若有致高○○於死之意，當可直接以電線纏住高○○頸部即
    可，何須大費周章連同高○○之右手一併為纏繞行為？且高
    ○○不再喊叫後，被告即鬆手並目睹高○○起身坐在地上，
    自難謂其行為成立刑法第271條第2項之殺人未遂罪，所為應
    係犯刑法第277條第1項之傷害罪，請依刑事訴訟法第300條
    變更起訴法條，諭知有利於被告之判決云云。
二、經查：
  (一)被告於99年6月2日凌晨1時20分許，在臺中市市○路269號前
    ，與告訴人高○○談妥性交易之時間、價格後，即隨同告訴
    人至其位於臺中市○○路之租屋處為性交易，迨至同日凌晨
    2時許，被告在與告訴人為性交行為之過程中，為使性交行
    為之時間延長，竟基於強制之犯意，將其身上攜帶原欲供己
    助眠用之安眠藥，強行塞入告訴人之口中，以此強暴方式，
    使告訴人行服用安眠藥之無義務之事等情，迭據被告於警詢
    、偵查及原審、本院審理時坦承不諱，核與證人即告訴人高
    ○○於警詢、偵查及原審審理時證述之情節大致相符，並有
    臺中市第一分局搜索扣押筆錄暨扣押物品目錄表、員警職務
    報告、刑案現場繪製圖各1份、扣案物品及現場照片8張在卷
    可稽，暨行動電話充電器電線1條扣案可證，足見被告此部
    分自白與事實相符而可採信，事證明確，被告強制之犯行堪
    以認定。
  (二)按殺人未遂與傷害之區別，應以實施加害時，有無殺意為斷
    ，不能因與被害人原無宿怨或深仇大恨，即認無殺人之故意
    。且被害人所受傷害程度，固不能據為認定有無殺意之唯一
    標準，但加害人下手及經過情形如何，於審究犯意方面，仍
    不失為重要參考資料。至其殺意之有無，雖不以兇器之種類
    及傷痕之多少等，為絕對之認定標準，但加害人下手之部位
    、用力之程度，仍非不可藉為判斷有無殺意之心證依據（參
    照最高法院74年度臺上字第6585號、94年度臺上字第5436號
    、85年度臺上字第1608號、87年度臺上字第3123號判決）。
    查被告自承有以枕頭強壓告訴人頭部，及以行動電話充電器
    電線纏繞告訴人頸部及右手之事實，而其行兇所使用之行動
    電話充電器電線1條長約90公分，為塑膠材質，則有該電線
    之照片1張附卷為憑，被告持枕頭悶住告訴人之頭部，及以
    電線勒住人體甚為脆弱、且為人體呼吸系統所在之告訴人頸
    部，客觀上足以發生使告訴人窒息死亡之結果，此為一般人
    所能預見，並據被告於警詢時供稱：伊有意識到用枕頭掩住
    被害人口鼻及以電線綑其手臂頸部，會危及被害人性命等語
    （見警卷第7頁）；暨於原審審理時供稱：伊知道用枕頭悶
    住別人，或是用電線勒住脖子會導致人發生死亡等語（見原
    審卷第53頁）。且告訴人遭被告持枕頭強壓其頭部，復以扣
    案之電線勒住頸部及右手，致受有臉、頭皮及頸之挫傷、胸
    壁挫傷、軀幹磨損或擦傷、2根肋骨閉鎖性骨折等傷害，有
    澄清綜合醫院診斷證明書1份可參（見警卷第31頁），由告
    訴人上開受傷部位分佈各處，傷勢包括磨損或擦傷、挫傷甚
    至造成骨折，非屬輕微以觀，足見被告持枕頭強壓告訴人，
    再以上開電線勒住告訴人頸部及右手時，其出手之重、用力
    之猛，顯非出於單純傷害之犯意，而係具有殺人之不確定故
    意。再參以告訴人於原審審理時證稱：「（問：你跌倒在地
    上時，被告做什麼動作？）他整個人壓在我的身上。」「（
    問：充電器電線是何時綁住你的？）就是在我摔下地上的時
    候，在我的化妝臺旁邊，剛好有充電器電線，所以被告就順
    手拿了手機充電器，他整個人先壓住我，我知道他拿繩子要
    綁住我，我為了要保護自己，所以就把右手放在我的脖子上
    ，當時因為我跌下去時有撞到額頭，而且被告餵我吃藥，覺
    得嘴巴麻麻的，所以覺得頭暈暈的，應該是綁了我2圈，被
    告是要綁住我的脖子，是因為剛好我的手在脖子那邊，所以
    才一起綁。我感覺到被告越綁越緊，我就一直哀求他。」「
    （問：當時被告在你的脖子繞2圈之後，是否有要嘗試也綁
    住你的左手？）沒有。他就直接開始用力把我的脖子和右手
    勒住。」「（問：你說你當時感覺快要斷氣，是有什麼反應
    嗎？口吐白沫或是眼睛翻白？）當時我覺得我快要死了，頭
    暈暈的，我感覺快要失去意識了。」「（問：被告當時後來
    為何鬆手？）我當時有跟被告講說，我跟你無冤無仇，如果
    你要錢我可以給你。我本來有一直跟他哀求，但是被告都沒
    有鬆手，後來他看我喘氣都已經喘不過來了，沒有力氣講話
    ，身體逐漸軟掉，被告才鬆手而且承認他錯了。」（見原審
    卷第39頁正反面）而被告於勒住告訴人時曾向告訴人稱：「
    不要叫，否則把妳勒死」等語，亦經被告於原審審理時供承
    在卷（見原審卷第51頁反面），核與告訴人證述內容相同，
    可知被告原係起意以藥物迷昏被告後，延長其性交行為之時
    間，然於強制餵藥時，因告訴人驚慌尖叫求救，被告唯恐告
    訴人大叫而遭人發現犯行，遂萌生殺人之不確定故意，以枕
    頭強壓告訴人頭部，致告訴人呼吸受阻，告訴人因此強烈掙
    扎反抗而跌落床下，被告仍未罷手，隨即以全身重量壓制告
    訴人，並隨手拿取床邊之行動電話充電器電線往告訴人頸部
    纏繞，而無視於告訴人之苦苦哀求，惟因告訴人跌落床下時
    ，其右手壓在胸前，致使被告匆忙綑綁之下，將告訴人頸部
    連同右手一併纏繞數圈，並加以用力勒緊，直至被告發覺告
    訴人身體逐漸癱軟及不再出聲後，始自動停手。依此具體客
    觀事實，被告若僅係要阻止告訴人呼救，尚非不得採取以手
    摀口或其他不至致人於死之方式來制止，被告不此之圖，反
    而採取甚有可能造成告訴人死亡之激烈方式，以枕頭強壓告
    訴人頭部，及以行動電話充電器電線勒緊告訴人頸部與右手
    ，造成告訴人幾近失去意識、身體癱軟之結果，足認倘若告
    訴人果真發生死亡之結果，亦不違背被告之本意，縱被告原
    意係在威嚇告訴人不得呼救，然頭部、頸部係人體極為脆弱
    之部位，告訴人遭被告以枕頭悶壓頭部不成，又以質地堅韌
    之行動電話充電器電線綑綁頸部並予勒緊，被告既為具有一
    定生活經驗、智識之成年人，對其上開行為極易造成告訴人
    窒息死亡之結果自應有所認識，竟仍執意為之，顯然此一結
    果縱令發生亦不違背其本意，是其應有殺人之不確定故意甚
    明。被告辯稱其無殺害告訴人之意云云，尚非事實，無可憑
    信。
  (三)本件案發地點位於告訴人之住處，當時被告與告訴人正在性
    交行為過程之中，觀之被告身形健壯，而告訴人於原審審理
    時證稱自己身高158公分，體重47公斤等語（見原審卷第40
    頁反面至41頁），顯見告訴人身形嬌小，案發當時告訴人係
    在被告完全實力支配之下，再稽之本案經過情節，被告係為
    使性交時間延長，而將安眠藥強塞入告訴人口中，告訴人因
    而反抗大叫，被告為制止告訴人喊叫而萌生殺人之不確定故
    意，臨機隨手取用枕頭及上開行動電話充電器電線為工具，
    急欲以枕頭強壓告訴人頭部，惟因告訴人反抗後跌落床下，
    被告情急之下復以上開電線將告訴人頸部連同頸部旁之右手
    一併纏繞。自不得因被告以枕頭強壓告訴人時，告訴人猶有
    反抗而跌落床下，及被告係以上開電線一併纏繞告訴人之頸
    部連同右手，即推斷被告主觀上有減緩對告訴人造成窒息之
    可能，而認被告無殺人之犯意。是公設辯護人前開為被告所
    辯，亦不足採。
  (四)綜上所述，此部分事證明確，被告殺人未遂之犯行亦堪認定
    。
、論罪科刑之理由：
一、核被告所為，係犯刑法第304條第1項之強制罪及第271條第2
    項、第1項之殺人未遂罪。被告於實施殺人行為過程中，雖
    有對告訴人恫嚇：「不要叫，否則把妳勒死」等語，致生危
    害於安全，然此恐嚇危害安全之行為，應為殺人未遂之實害
    行為所吸收，不另論罪。所犯上開強制、殺人未遂2罪間，
    犯意各別，行為互殊，應予分論併罰。
二、按已著手於犯罪行為之實行，而因己意中止或防止其結果之
    發生者，減輕或免除其刑，刑法第27條第1項前段定有明文
    。本件被告已著手於殺人犯罪行為之實行，因見告訴人身體
    逐漸癱軟且不再出聲，而出於已意自動中止犯行，致告訴人
    未發生死亡之結果，業經被告供明在卷，核與告訴人於警詢
    、偵查及原審審理時證述之情節相符，堪可採信。是被告係
    出於已意中止殺人犯行，致使告訴人未發生死亡之結果，就
    殺人未遂罪部分應屬中止未遂犯，爰依刑法第27條第1項前
    段規定減輕其刑。又刑法第59條所規定之酌量減輕其刑，係
    裁判上之減輕，必以犯罪之情狀可憫恕，認為宣告法定最低
    度之刑猶嫌過重者，始有其適用。如別有法定減輕之事由，
    應先依法定減輕事由減輕其刑後，科以最低刑度，猶嫌過重
    時，始得為之。本件被告所犯殺人未遂罪，其法定最輕本刑
    為10年以上有期徒刑，被告合於刑法第27條第1項前段中止
    未遂犯減輕其刑之規定，經依刑法第66條但書規定減輕其刑
    後，其法定最低刑度，已可減至3年4月以上有期徒刑，依被
    告殺人未遂之犯罪情狀以觀，本院認為尚無客觀上足以引起
    一般同情，顯可憫恕，科以最低度刑猶嫌過重之情形，故毋
    庸再適用刑法第59條規定酌量減輕其刑。
三、原審以被告前揭犯行明確，適用刑事訴訟法第299條第1項前
    段，刑法第271條第2項、第1項、第304條第1項、第27條第1
    項、第51條第5款，刑法施行法第1條之1第1項、第2項前段
    等規定，審酌被告無任何前案紀錄，有臺灣高等法院被告前
    案紀錄表1份附卷為憑，素行尚可，惟其為滿足自己之私慾
    ，強制塞安眠藥入告訴人口中，致告訴人心生恐懼而大聲呼
    救，被告竟因恐東窗事發，進而為殺人犯行，造成告訴人身
    、心創傷非微，兼衡犯後坦承強制犯行，並已與告訴人以5
    萬元成立調解，有調解書1份在卷可佐，然其否認殺人犯意
    ，試圖脫免刑責之犯後態度，並酌量其犯罪之動機、目的、
    手段，及公訴檢察官具體求刑就強制罪部分，求處有期徒刑
    6月，就殺人未遂罪部分，求處有期徒刑6年，原審認稍嫌過
    重等一切情狀，就被告所犯強制罪部分量處有期徒刑4月、
    殺人未遂罪部分量處有期徒刑3月6月，並定其應執行之刑為
    有期徒刑3年8月，復敘明扣案之行動電話充電器電線1條，
    非屬違禁物，且為告訴人所有，業經被告及告訴人陳明在卷
    ，爰不予宣告沒收。經核原判決之認事用法俱無不當，被告
    上訴意旨仍執陳詞否認有殺人之犯意，自非可採。至於上訴
    意旨指摘原審量刑過重，請求援引刑法第59條規定酌量減輕
    其刑，並予宣告緩刑一節，本院認為原審量刑時審酌之上開
    情狀，顯已注意及考量刑法第57條所列舉之各款事項，所處
    之刑符合「罰當其罪」之原則，亦與比例原則相符，並無輕
    重失衡之情形，被告上訴理由所提各情，尚無從引為依刑法
    第59條規定酌減其刑進而宣告緩刑之依據，故被告此部分上
    訴意旨亦屬無據。本件上訴為無理由，應予駁回。
據上論斷，應依刑事訴訟法第368條，判決如主文。
本案經檢察官吳經綸到庭執行職務。
中    華    民    國   100    年    4     月    12    日
                  刑事第六庭  審判長法  官  李 文 雄
                                    法  官  蔡王金全
                                    法  官  黃 小 琴
以上正本證明與原本無異。
強制罪部分不得上訴。
殺人未遂罪部分如不服本判決，應於收受送達後10日內向本院提
出上訴書狀，其未敘述上訴之理由者，並得於提起上訴後10日內
向本院補提理由書（均須按他造當事人之人數附繕本）「切勿逕
送上級法院」。

                                    書記官  林 元 威

中    華    民    國   100    年    4     月    12    日